【裁判字號】    95,訴,465
【裁判日期】    950830
【裁判案由】    損害賠償
【裁判全文】
臺灣彰化地方法院民事判決  95年度訴字第465號
原      告  甲○○○
訴訟代理人  黃精良律師
被      告  乙○○
訴訟代理人  謝文田律師
上列當事人間請求損害賠償事件，經本院於民國95年8月16日
言詞辯論終結，判決如下：
    主      文
原告之訴及假執行之聲請均駁回。
訴訟費用由原告負擔。
    事實及理由
一、原告起訴主張：被告於民國84年8月3日將其所有坐落彰化縣
    員林鎮○○○段627地號、面積5,165平方公尺土地應有部分
    6分之1（下稱系爭土地）及其上建物即門牌湖水里（巷）第
    10號、稅籍號碼Ｚ000000000000層樓房（下合稱系爭不動產
    ）以新台幣（下同）3,200,000元之價格出賣予原告，兩造
    並簽定不動產預約買賣契約書（下稱系爭契約書），約定「
    本件買賣因礙於法令之限制，致無法辦理分割移轉，以後俟
    法令變更時，乙方（即被告）應無條件辦理過戶移轉予甲方
    （即原告），又本件買賣因礙於法令，辦理移轉登記，本契
    約由乙方之繼承人繼續延用之，本標的物乙方若有提供銀行
    辦理抵押或擔保時，應照會甲方」。詎被告於原告給付全部
    價金後之84年11月30日竟將系爭土地出賣予訴外人黃藻爆，
    並完成移轉登記，被告上開可歸責於其之行為既已造成給付
    不能，且原告受有房屋與土地所有權分離，將來房屋不堪使
    用時，即應由土地所有權人收回土地，並不能再重建或脫售
    不易等不利益，原告當得依民法第226條第2項規定主張解除
    契約，並依民法第259條規定請求被告返還3,200,000元之價
    金（包含依系爭契約書第10條約定之定金1,000,000元）、
    及依民法第249 條第3款規定請求被告賠償1,000,000元之損
    害。倘認原告因購買房屋可繼續使用系爭土地，而不能解除
    全部契約，然被告就系爭土地部分仍屬給付不能，依法請求
    解除該部分契約並請求賠償損害等語。並聲明：被告應給付
    原告4,200,000元，及自84年9月16日起至清償日止，按週年
    利率百分之5計算之利息。願供擔保，聲請宣告假執行。
二、被告則以：系爭土地所有權因受限於農業發展條例之規定而
    不得移轉，是兩造於系爭契約書上遂約定於法令變更後再為
    移轉；被告之給付是否發生不能之情事，應以原告得向被告
    請求給付之時，即以法令變更解除土地所有權移轉限制時為
    斷，是系爭土地今仍受限於農業發展條例而不得移轉，原告
    尚不得依約向被告請求給付，被告當不生給付不能之問題。
    又被告雖因分產而將系爭土地移轉登記予訴外人黃藻爆，惟
    被告與黃藻爆間已簽訂不動產土地使用契約書（下稱系爭使
    用契約書），並約定「期間為將來地政法令修改後，可土地
    分割者，甲方（即黃藻爆）應無條件供出需要辦理登記相關
    文件或其他甲方蓋章，自行履行不得刁難乙方（即被告）權
    益之行為。」且黃藻爆亦於94年9月9日出具切結書，載明如
     法令修改可移轉系爭土地時，立即委任代書就買賣之特定
    位置面積辦理分割移轉登記予原告，是縱原告得向被告為給
    付之請求時，黃藻爆既已同意將系爭土地所有權移轉登記予
    原告，被告所負移轉系爭土地所有權予原告之義務亦可依約
    履行，當不構成給付不能之情事，故本件並無給付不能之問
    題，原告亦不得向被告請求不履行之損害賠償等語。並聲明
    ：原告之訴及假執行之聲請均駁回。如受不利之判決，願供
    擔保，聲請免為假執行。
三、原告主張原告向被告購買系爭不動產，兩造並簽定系爭契約
    書，並約定於法令許可時，被告始將系爭土地之所有權登記
    予原告，惟被告於原告給付全部價金後將系爭土地登記予訴
    外人黃藻爆等情，為被告所不爭執，並有原告提出之土地登
    記謄本、系爭契約影本附卷可憑，自堪信為真實；然被告抗
    辯如上，是本件之爭點即在於：依系爭契約約定於法令許可
    時，被告始將系爭土地之所有權登記予原告，惟被告現已將
    系爭土地移轉予訴外人黃藻爆，是否已屬給付不能？一節。
四、按因可規責於債務人之事由，致給付不能者，債權人得請求
    損害賠償，此民法第226條第1項固定有明文；惟按，以不能
    之給付為契約之標的，如其不能情形可以除去，而當事人訂
    約時並預期於不能之情形除去後為給付者，依民法第246條
    第1項但書規定，固應認其契約仍為有效。惟在不能之情形
    除去前，債權人尚不得據以對債務人為給付之請求。此最高
    法院著有70年台上字第4537號判例可資參照；足見，當事人
    訂約時預期於不能之情形除去後為給付者，在不能之情形除
    去前，債權人對債務人尚無請求給付之權利，則債務人是否
    有給付不能之情事？自應以不能之情形已除去，債務人有給
    付義務時之狀態而定。準此，本件系爭契約約定，於法令許
    可時被告始將系爭土地之所有權登記予原告，顯見被告現尚
    不負移轉系爭土地所有權登記予原告之義務，則原告現既無
    要求被告為給付之權，則被告是否已給付不能，尚無從得知
    ；雖被告已將系爭土地所有權移轉登記予黃藻爆，惟理論上
    於法令許可前，被告仍可由黃藻爆取得系爭土地之所有權後
    ，再行移轉登記予原告，甚或直接由黃藻爆移轉系爭土地所
    有權予原告，是於法令許可、被告須負所有權移轉登記予原
    告之義務時，被告是否將陷於給付不能，現尚難遽斷；況系
    爭土地，係屬現無法辦理移轉登記之土地，原告仍願購買，
    及系稱契約經兩造於交涉交易條件後所定立，原告承擔此無
    法立刻辦理所有權移轉登記之風險，亦為原告於定約時所明
    知，當無於法令許可前，即主張被告已陷於給付不能而請求
    損害賠償。綜上，原告主張被告給付不能，請求被告給付原
    告4,200,000元，及自84年9月16日起至清償日止，按週年利
    率百分之5計算之利息，即屬無據，應予駁回。原告受敗訴
    判決，其假執行之聲請即失所依據，應併予駁回。
五、兩造其餘主張及所聲請調查之證據與本院上開論斷無涉或
    無違，不予贅述。
六、訴費費用負擔之依據：民事訴訟法第78條。
中    華    民    國    95    年    8    月    30    日
                            民事第一庭
                                法  官  吳俊螢
以上正本係照原本作成。
如對判決上訴，應於判決送達後20日內向本院提出上訴狀。
中    華    民    國    95    年    8    月    30    日
                                書記官  林文斌


司法院資訊處製作；財團法人民間司法改革基金會備份。
